【裁判字號】    98,家抗,46
【裁判日期】    991108
【裁判案由】    改定禁治產人監護人
【裁判全文】
臺灣臺北地方法院民事裁定              98年度家抗字第46號
抗  告  人  邱寶愛
相  對  人  許玲珠
            王力加
上列抗告人與相對人聲請選定受監護宣告之人王雯生（民國97年
5月2日修正前為禁治產人）之監護人事件，對於中華民國97年12
月22日本院97年度監字第233號裁定提起抗告，本院裁定如下：
    主  文
抗告駁回。
指定抗告人邱寶愛（女，民國○○年○月○○日生，身分證統一編號
：Ｚ000000000）為會同開具財產清冊之人。
抗告費用由抗告人負擔。
    理  由
一、相對人於原審聲請意旨略以：相對人許玲珠為受監護宣告之
    人王雯生（民國97年5月2日修正前為禁治產人）之繼母，王
    力加則為王雯生之同父異母妹妹，因王雯生自幼父母離異並
    罹患自閉症，有自殘行為，照顧不易，是王雯生之生父王家
    信自民國82年3 月15日起，即委由台北市私立崇喜老人養護
    所長期照護。玆因王雯生之生父王家信於96年5 月28日死亡
    ，且與王雯生之生母失去聯繫，為照顧王雯生事宜，經相對
    人之聲請，本院於97年4月16日以96年度禁字第309號裁定宣
    告王雯生為受監護宣告之人，並以抗告人邱寶愛為受監護宣
    告之人王雯生生母，依法當然為其法定監護人為由，於97年
    4 月22日以97年度監字第67號裁定駁回相對人選定受監護宣
    告之人王雯生監護人之聲請。惟抗告人邱寶愛拒絕繳納受監
    護宣告之人王雯生之長期照護費用，且從未前往養護所探視
    禁治產人，怠於行使監護人之義務，顯已對王雯生造成重大
    不利情形，爰依民法第1113條準用同法第1094條聲請改定適
    當之人為其監護人等語。
二、原審指定相對人許玲珠為受監護宣告之人王雯生之監護人。
三、抗告意旨略以：(一)程序方面：受監護宣告之人實際居所為台
    北市○○區○○路110號，依非訟事件法第139條規定，應由
    臺灣士林地法院管轄，原審法院並無管轄權。(二)抗告人為受
    監護宣告之人王雯生生母，當然為受監護宣告之人王雯生之
    法定代理人，抗告人亦無不能行使、負擔對王雯生權利義務
    之情事。又相對人二人並未親自照顧王雯生，反將其送至「
    台北市私立崇喜老人養護所」，該機構既為老人福利機構，
    是否適於照顧自閉症患者，實值懷疑，且在王雯生父親往生
    後，王雯生應繼承鉅額遺產，以王雯生之資力，應可獲得更
    好之照顧。原審不察，逕選定相對人為受監護宣告之人王雯
    生之監護人，自有未當，為此提起抗告，求為廢棄原裁定等
    語。
四、按民法總則中華民國97年5月2日修正之條文施行前，已為禁
    治產之宣告者，視為已為監護宣告，民法總則施行法第4 條
    第2項前段定有明文。本件禁治產人王雯生於97年4月16日經
    本院以96年度禁字第309 號裁定宣告為禁治產人，此有前揭
    民事裁定附卷可稽，是依前開規定，應視王雯生已為監護之
    宣告，合先敘明。又受監護宣告之人王雯生籍設臺北市中山
    區○○○路128巷20號8樓，為本院轄區，依非訟事件法第13
    9 條規定，本院對受監護宣告之人王雯生監護人之選定事件
    ，自有管轄權，亦予敘明。
五、次按有事實足認為監護人不符受監護人之最佳利益，或有顯
    不適任之情事者，法院得依前條第1 項聲請權人之聲請，改
    定適當之監護人，不受第1094條第1 項規定之限制。且此規
    定於成年人之監護亦準用之（民法第1113條規定參照）。再
    按法院為監護之宣告時，應依職權就配偶、四親等內之親屬
    、最近一年有同居事實之其他親屬、主管機關、社會福利機
    構或其他適當之人選定一人或數人為監護人，並同時指定會
    同開具財產清冊之人」。再按法院選定監護人時，應依受監
    護宣告之人之最佳利益，優先考量受監護宣告之人之意見，
    審酌一切情狀，並注意下列事項：(一)受監護宣告之人之身心
    狀態與生活及財產狀況。(二)受監護宣告之人與其配偶、子女
    或其他共同生活之人間之情感狀況。(三)監護人之職業、經歷
    、意見及其與受監護宣告之人之利害關係。修正後民法第11
    13條準用同法第1106條之1第1項、民法第1111條第1 項、第
    1111條之1 第1款至第3款定有明文。復按修正後之民法親屬
    編第四章條文施行前所設置之監護人，於修正施行後，適用
    修正後之規定，民法親屬編施行法第14之2條亦有明文。
六、經查抗告人於60幾年間與受監護宣告之人王雯生生父王家信
    離婚後，即未與受監護之人王雯生共同生活，亦無聯繫，此
    為抗告人所自陳，亦為相對人所不爭執。相對人許玲珠係於
    69年11月17日與王雯生生父王家信結婚，有相對人戶籍謄本
    附卷可稽。次查相對人許玲珠婚後即接手照顧受監護宣告人
    王雯生，於82年3月15日因女兒王力加（民國76年1月生）、
    王一帆（民國77年 6月生）陸續出生，不堪負荷，始由生父
    王家信及相對人許玲珠，送往證人林麗英經營之列管安養中
    心，即倚園復建安養中心，由安養中心照顧，嗣後負責人林
    麗英於93年間改為設立經營老人養護中心（即臺北市立私立
    崇喜老人養護所），受監護人王雯生因年齡未達法律規定，
    主管機關曾要求轉至其他機構，惟因受監護宣告人與負責人
    林麗英間已建立良好互信關係，適應良好，王雯生之父親王
    家信亦滿意於林麗英之照顧，經其於93年 5月30日具狀聲請
    後，在主管臺北市政府社會局派員進行訪視後，同意王雯生
    以自費方式繼續安置於臺北市私立崇喜老人養護所迄今等情
    ，業據證人林麗英到庭證述明確，並有王家信繕打簽名之訴
    願書、臺北市政府社會局同意繼續安置函、護理紀錄單、個
    案服務紀錄表、特殊個案照護處遇計畫為證，抗告人亦不爭
    執，堪信為真。經細審82年3 月15日受監護宣告人王雯生初
    次安置於養護中心時，相關護理記錄單記載：「‧‧‧由王
    太太（即相對人許玲珠）交班王雯生之日常生活起居習慣及
    照顧當正（中之誤）應注意之細節。‧‧‧每日三次服用的
    中藥粉‧‧‧剩下半罐時應通知王太太，請王太太送來，雯
    生送來前日會來陪同照顧，待雯生照顧正常後，安穩沒有陪
    同需求會比較少來。‧‧‧與王太太一起陪同雯生，儘量不
    離開雯生房間，讓雯生漸熟悉‧‧‧晚餐後王太太離開前，
    並囑咐如果晚上帶睡覺有問題，再打電話通知她來協助，‧
    ‧‧10:20 PM王太太來電詢問雯生狀況，‧‧‧今天（3 月
    16日）王太太10AM來，在門外觀察帶雯生的方式，3 PM離開
    ，與雯生握手告訴雯生要乖乖的聽話後才離開，說明天再來
    。‧‧‧王先生、王太太今天（3 月17日）一起來，約停留
    一小時，‧‧‧雯生會‧‧‧拉著他的衣服下擺抽線，‧‧
    ‧王太太說沒關係衣服抽壞，可以再買來。‧‧‧3/23王太
    太帶衣服及水果給雯生，因衣服壞了兩件，王太太叫喚雯生
    時會馬上抬起頭，王太太走過去叫他握手，他動動手表示願
    意，看起來也很開心。‧‧‧（9 月27日）打電話給王太太
    詢間（問之誤）昨天雯生發作狀況（指自傷）應如何處理，
    王太太說：每年大概會有一次大發作，身旁可準備打火機，
    真的打得太兇，可以用打火機打火嚇嚇他。‧‧‧打得用力
    又抓不住，用打火機打火放他眼前，他馬上拿開手，好像怕
    燒到，趕快帶他上完廁所‧‧‧王太太說中藥可加一次給，
    每次發作可能要3-5天才會過去。‧‧‧（9月29日）昨夜安
    眠未自傷‧‧‧（83年9月5日）‧‧‧雯生雙手放開又自傷
    ，打耳朵，兩側都打，打得很重，‧‧‧叫他不要打也沒用
    ，‧‧‧打電話給王太太，王太太說一年左右會有一次大發
    作，‧‧‧王太太囑咐加強中藥以降火氣，睡前藥所1#，先
    安撫以免夜間自傷嚴重。（9 月10日）‧‧‧已無自傷情形
    。‧‧‧」等情，足見相對人許玲珠對於王雯生之狀況知悉
    甚詳，亦熟稔照顧方式，王雯生在安置於養護中心，即82年
    2 月16日前，相對人為其主要照顧者應堪認定。次查王雯生
    每月安置費用初為45,000元，後調整為48,000元，初期多由
    王家信以現金支付，後改以匯款方式支付，王家信於96年 7
    月9 日死亡後，相對人許玲珠仍按時給付安置費用，並不定
    期前往養護中心探視王雯生，有家屬探訪記錄表及銀行交易
    明細、存摺為證，是相對人於王雯生之父親過世後，並未吝
    於關注受監護宣告人。末以抗告人邱寶愛雖為受監護宣告人
    王雯生之生母，亦有擔任受監護宣告人王雯生監護人之強烈
    意願，惟抗告人與王雯生長達30餘年未有任何聯繫，其對於
    王雯生之身體、精神情形均不瞭解，且抗告人已65歲，在本
    院審理期間，竟因感冒感染肺炎長達月餘（自99年7 月18日
    至同年8 月24日）仍無法痊癒出院，則抗告人身體情形是否
    足堪勝任照顧王雯生之工作實有可疑。是審酌上情，本院為
    王雯生最佳利益之考量，認由抗告人許玲珠擔任王雯生之監
    護人，確實符合王雯生利益，另為避免由抗告人許玲珠任監
    護時，有擅權處理王雯生之繼承事務致損害王雯生權益情事
    發生，認由王雯生之生母即抗告人邱寶愛擔任會同開具財產
    清冊之人，當能盡力維護受監護宣告人之權利，抗告論旨指
    摘原裁定改定受監護宣告人王雯生監護人為相對人許玲珠並
    不適當，聲明廢棄，固無理由。惟應指定抗告人邱寶愛為會
    同開具財產清冊之人如主文第二項所示。
七、據上結論，本件抗告為無理由，爰裁定如主文。
中    華    民    國    99    年    11    月     8    日
                  家事法庭  審判長    蔡政哲
                            法  官    彭南元
                            法  官    郭淑貞
以上正本係照原本作成。
本裁定除以適用法規顯有錯誤為理由，並經本院許可外，不得再
抗告。
如提起再抗告，應於收受送達後10日內向本院提出再抗告狀。
中    華    民    國    99    年    11    月     8    日
                            書記官  張詠忻

司法院資訊處製作；財團法人民間司法改革基金會備份。
